【裁判字號】    95,上,397
【裁判日期】    950725
【裁判案由】    損害賠償
【裁判全文】
臺灣高等法院民事判決                   95年度上字第397號
上  訴  人  乙○○
訴訟代理人  陳袓德  律師
被  上訴人  甲○○○即李金妹
訴訟代理人  侯俊安  律師
上列當事人間損害賠償事件，上訴人對於中華民國95年2 月27日
臺灣新竹地方法院92年度訴字第577 號第一審判決提起上訴，並
為訴之追加，本院於95年7 月11日言詞辯論終結，判決如下：
    主  文
原判決關於駁回上訴人下開第二項之訴部分及該部分假執行之聲
請暨訴訟費用（確定部分除外）之裁判均廢棄。
被上訴人應再給付上訴人新臺幣伍拾萬捌仟陸佰零肆元及自民國
九十二年九月二十日起至清償日止，按年息百分之五計算之利息
。
其餘上訴駁回。
第一審（確定部分除外）及第二審訴訟費用由被上訴人負擔十八
分之五，餘由上訴人負擔。
    事實及理由
一、按在第二審為訴之變更或追加，非經他造同意，不得為之，
    但民事訴訟法第255條第1項第2款至第6款情形，不在此限；
    又請求之基礎事實同一者，縱於訴狀送達後，原告仍得將原
    訴變更或追加他訴，無須得被告同意，此觀民事訴訟法第44
    6條第1項及第255條第1項第2款規定自明。 查上訴人於原審
    係主張其向被上訴人購買坐落台東縣成功鎮○○段小港小段
    480地號土地（面積350平方公尺，下稱480地號土地）， 嗣
    該土地經分割為480地號（面積238平方公尺） 及480-173地
    號（面積112平方公尺），被上訴人將分割後之480地號土地
    出售予第三人致給付不能，而請求給付不能之損害賠償，茲
    因另筆分割後之480-173 地號土地業經臺灣臺東地方法院拍
    賣予第三人，亦給付不能，乃於本院追加請求該480-173 地
    號土地給付不能之損害賠償，核其請求之基礎事實同一，自
    應准為訴之追加。
二、上訴人主張：被上訴人於民國86年6月27日將其所有480地號
    土地，以新台幣（下同）50萬元出售予上訴人，被上訴人事
    後反悔，經上訴人向臺灣臺東地方法院訴請被上訴人移轉所
    有權登記（87年度訴字第206號）獲勝訴判決確定，嗣480地
    號土地分割為480地號（面積238平方公尺）及480-173 地號
    （面積112平方公尺），詎被上訴人竟於88年6月29日將分割
    後之480地號土地以100萬元出售予訴外人丙○○，並於同年
    7月28日辦妥所有權移轉登記；又另筆分割後之480-173地號
    土地業經臺灣臺東地方法院於95年7月4日拍賣予第三人，拍
    定金額為20萬5,000元。茲因被上訴人已無法將480地號即分
    割後之上開2 筆土地移轉登記予上訴人，顯屬可歸責於被上
    訴人之事由致給付不能，爰依民法第226條第1項規定，求為
    命被上訴人應給付上訴人200萬元及自起訴狀繕本送達翌日
    起算法定遲延利息（原審判決被上訴人應給付上訴人19萬6,
    396元及自92年9月20日起算法定遲延利息，並駁回上訴人其
    餘之訴；被上訴人就其敗訴部分未據聲明上訴，已告確定，
    上訴人則就其敗訴部分不服提起上訴，本院僅就此部分予以
    審理），並上訴聲明：(一)原判決不利於上訴人部分廢棄。(二)
    被上訴人應再給付上訴人180萬3,604元及自92年9 月20日起
    至清償日止，按年息百分之五計算之利息。(三)願供擔保請准
    宣告假執行。
三、被上訴人則以：兩造於86年6月27日訂定土地買賣契約書（
    下稱系爭買賣契約）後，因上訴人遲不給付價金及辦理所有
    權移轉登記，經被上訴人以存證信函催告上訴人限期履行，
    逾期即解除契約，上訴人並未於期限內履行，系爭買賣契約
    已合法解除，嗣被上訴人再將該土地出售他人，自無不合。
    退步言，倘認系爭買賣契約尚未解除，然因上訴人迄未給付
    價金，上訴人無法取得該土地所有權並無何損害；況依系爭
    買賣契約約定，上訴人應負擔土地增值稅20萬6,202元、 契
    稅2 萬4,276元及印花稅405元，連同上訴人尚未給付之價金
    50萬元，合計73萬883元， 被上訴人主張抵銷等語，資為抗
    辯，並答辯聲明：上訴駁回。
四、經查被上訴人於86年6月27日將480地號土地（ 面積350平方
    公尺）以50萬元出售予上訴人，上訴人曾訴請被上訴人應將
    該土地所有權移轉登記予上訴人，業經判決上訴人勝訴確定
    （臺灣臺東地方法院87年度訴字第206號， 被上訴人提起上
    訴後撤回上訴-臺灣高等法院花蓮分院89年度上字第108號）
    ；嗣480地號土地分割為480地號（面積238平方公尺）及480
    -173地號（面積112平方公尺）；被上訴人於88年6月29日將
    分割後之480地號土地以100萬元出售予丙○○，並於同年 7
    月28日辨妥所有權移轉登記；另筆分割後之480-173 地號土
    地業經臺灣臺東地方法院於95年7月4日拍賣予第三人林哲仁
    ，拍定金額為20萬5,000元等事實，為兩造所不爭執， 並有
    土地買賣契約書、臺灣臺東地方法院87年度訴字第206 號民
    事判決、判決確定證明書、土地登記謄本、丙○○所立具結
    書、臺灣臺東地方法院強制執行投標書得標記載及強制執行
    案款收據可證（原審卷(一)7-11、本院卷47-50、60-72頁），
    且經調閱上開卷宗查明無訛，自堪信為真實。
五、上訴人另主張系爭買賣契約仍有效存在，被上訴人應依上開
    民事確定判決將480地號土地所有權移轉登記予伊， 茲因可
    歸責於被上訴人之事由致無法將該土地移轉登記予伊，伊得
    依民法第226 條第1項規定，請求被上訴人賠償損害200萬元
    等語，為被上訴人所否認，並以前開情詞置辯，查：
  (一)上訴人曾訴請被上訴人應將480 地號土地所有權移轉登記予
    上訴人，業經臺灣臺東地方法院87年度訴字第206 號判決認
    定系爭買賣契約並未解除仍有效存在，而判命「被告（即被
    上訴人）於原告（即上訴人）給付新台幣伍拾萬元同時應將
    坐落台東縣成功鎮○○段小港小段肆捌零地號土地（面積參
    佰伍拾平方公尺）所有權移轉登記與原告」確定（原審卷8-
    9頁）， 本院即不得為與該確定判決意旨相反之判斷，被上
    訴人亦不得為與該確定判決意旨相反之抗辯，是被上訴人再
    於本件訴訟抗辯系爭買賣契約已合法解除云云，洵不足採。
    又被上訴人已將480地號經分割後之480地號土地出售移轉登
    記予丙○○，另分割後之480-173 地號土地亦經臺灣臺東地
    方法院拍賣予林哲仁，被上訴人顯有可歸責之事由致給付不
    能，則上訴人依民法第226條第1項規定，請求被上訴人賠償
    其損害，自屬有據。
  (二)按因可歸責於債務人之事由致給付不能者，債權雖仍存在，
    但其內容已變為損害賠償請求權，不復以原定之給付為標的
    ，此觀民法第226條第1項之規定自明，既係以損害賠償請求
    權代替原定之給付，如其給付為特定之標的物，則其損害額
    以該標的物應有之市價計算，應無不當（最高法院84年度台
    上字第469號判決參照）。查分割後之480地號土地（面積23
    8平方公尺）經被上訴人於88年6 月29日以100萬元出售予丙
    ○○，而另筆分割後之480-173地號土地（面積112平方公尺
    ）亦經臺灣臺東地方法院拍賣予第三人林哲仁，拍定金額為
    20萬5,000元，已如上述，該2筆土地既有其應有之市價可供
    計算，則上訴人因被上訴人給付不能所受之損害額自應以各
    該金額為計算之依據，原審所囑託現代地政不動產估價師事
    務所鑑定分割後480地號土地於88年間之市價約為53萬6,396
    元（原審卷(一)109-176頁）， 尚難作為計算損害額之依據。
    又民法第226條第1項之損害賠償範圍固及於債權人所失之利
    益，然上訴人已陳稱伊購買480 地號土地並無特別計畫要如
    何使用，留待過戶後再與其他兄弟商量如何利用等語（原審
    卷(二)40頁），可見上訴人就480 地號土地並無預期可得之利
    益， 是上訴人因被上訴人給付不能所受之損害額應為120萬
    5,000元（1,000,000元＋205,000元＝1,205,000元）。
  (三)又查上訴人尚未給付480 地號土地之價金50萬元予被上訴人
    ，已如上述，被上訴人主張與上訴人之上開損害賠償金額相
    抵銷，應屬無據。至被上訴人辯稱依系爭買賣契約約定，上
    訴人應負擔土地增值稅20萬6,202元、 契稅2萬4,276元及印
    花稅405元， 伊亦主張抵銷云云，惟查本件已因可歸責於被
    上訴人之事由致給付不能，上訴人對被上訴人之債權雖仍存
    在，但其內容變更為損害賠償請求權，不再以原定之給付為
    標的，上開稅捐費用自不符合抵銷要件。是上訴人所得請求
    被上訴人賠償之120萬5,000元經與上訴人尚未給付被上訴人
    之價金50萬元相抵銷後，上訴人所得請求被上訴人賠償之金
    額為70萬5,000元（1,205,000元－500,000元=705,000元）
    。
六、綜上所述，上訴人依民法第226條第1項規定，請求被上訴人
    給付上訴人70萬5,000元及自起訴狀繕本送達之翌日即92年9
    月20日起至清償日止，按年息百分之五計算之利息部分，自
    屬應予准許；至超過上開部分之請求，即屬不應准許。原審
    就上開應予准許部分， 僅判命被上訴人應給付19萬6,396元
    本息，而駁回上訴人逾此部分之請求及假執行之聲請，自有
    未合，上訴論旨指摘原判決此部分不當，請求被上訴人應再
    給付50萬8,604元本息，為有理由，爰予廢棄改判如主文第2
    項所示。原審就上開不應准許部分，所為上訴人敗訴之判決
    ，核無違誤，上訴論旨指摘原判決此部分為不當，求予廢棄
    改判，為無理由。 又本件命被上訴人給付之金額未逾150萬
    元，被上訴人不得上訴第三審，因本院之判決，上訴人就此
    勝訴部分即告確定，自無宣告假執行之必要，併此敘明。
七、兩造其餘之攻擊或防禦方法及未經援用之證據，經本院斟酌
    後，認為均不足以影響本判決之結果，自無逐一詳予論駁之
    必要，併此敘明。
八、據上論結，本件上訴及追加之訴為一部有理由，一部無理由
    ，依民事訴訟法第450條、第449條第1項、第79條， 判決如
    主文。
中    華    民    國    95    年    7    月    25     日
                  民事第十三庭審判長法  官  陳昆煇
                                    法  官  李錦美
                                    法  官  陳駿璧
正本係照原本作成。
不得上訴。
中    華    民    國    95    年    7     月    26    日
                                    書記官  黃  愛


司法院資訊處製作；財團法人民間司法改革基金會備份。
